最高法院刑事判決　　　　　　九十六年度台上字第二五九七號
上　訴　人　甲○○
　　　　　　乙○○
上 列一 人
選任辯護人　陳建勛律師
　　　　　　周春霖律師
上列上訴人等因偽造文書案件，不服台灣高等法院台中分院中華
民國九十三年九月十四日第二審判決（九十三年度上訴字第七四
三號，起訴案號：台灣台中地方法院檢察署九十一年度偵字第二
三四二二號），提起上訴，本院判決如下：
    主  文
原判決撤銷，發回台灣高等法院台中分院。
    理  由
本件原判決撤銷第一審關於甲○○、乙○○部分之科刑判決，改
判依牽連犯規定從一重論處上訴人甲○○共同公務員假借職務上
之機會，行使偽造私文書，足以生損害於他人罪刑；論處上訴人
乙○○共同行使偽造私文書，足以生損害於他人罪刑，固非無見
。
惟查：（一）刑事訴訟法第九十五條第一款規定：「訊問被告應
先告知犯罪嫌疑及所犯所有罪名。罪名經告知後，認為應變更者
，應再告知。」，乃被告在刑事訴訟程序上應受告知之權利，為
憲法第八條第一項正當法律程序保障內容之一，旨在使被告能充
分行使防禦權，以維審判程序之公平。其所謂「犯罪嫌疑及所犯
所有罪名」，除起訴書所記載之犯罪事實及所犯法條外，自包含
依刑事訴訟法第二百六十七條規定起訴效力所擴張之犯罪事實及
罪名，暨依同法第三百條規定變更起訴法條後之新罪名。法院就
此等新增或變更之罪名，均應於其認為有新增或變更之情形時，
隨時、但至遲於審判期日前踐行上開告知之程序，使被告知悉而
充分行使其防禦權，始能避免突襲性裁判，而確保其權益。本件
檢察官起訴書原指訴上訴人等均觸犯刑法第二百十六條、第二百
十條之行使偽造私文書，第二百十六條、第二百十二條之行使偽
造特種文書，第二百十七條之偽造署押、第三百三十九條第一項
之詐欺及第三百三十九條第三項之詐欺未遂等罪名，第一審判決
則認為上訴人等均成立刑法第二百十六條、第二百十條之行使偽
造私文書，第二百十六條、第二百十二條之行使偽造特種文書，
第二百十八條之偽造公印文、第二百十七條之偽造署押、第三百
三十九條第一項之詐欺及第三百三十九條第三項之詐欺未遂等罪
名，原判決就上訴人等所犯商業會計法第七十一條第一款之罪，
雖敘明為起訴範圍內之事實，應併予審判，而依原審審判筆錄之
記載，原審對於此部分事實，亦已踐行調查辯論程序，但僅對上
訴人等告知起訴書及第一審判決書記載之犯罪事實與罪名，而未
告知擴張之新事實、新罪名，其訴訟程序尚難謂無瑕疵。（二）
修正前刑法第五十五條所謂之牽連犯，必須二個以上之行為有方
法、結果之關係，始足構成，亦即必須以犯一罪之方法行為犯他
罪，或以犯一罪之結果行為犯他罪，方有牽連關係之可言。原判
決事實欄一之(二)認定之事實，如果無訛，上訴人等係於詐欺取得
被害人丙○○簽發之支票並提示兌領現金後，因丙○○要求上訴
人等交付購置藥品之發票以供基因國際股份有限公司（下稱基因
公司）報帳使用，始透過林顯門與秋旺企業有限公司負責人王碧
山情商開立不實之統一發票，經王碧山同意而交付空白統一發票
三張，由林顯門依據上訴人等之要求填載不實金額，再由上訴人
等將該等統一發票交予丙○○，以掩飾上訴人等之詐欺犯行，則
上訴人等與林顯門、王碧山共同填製不實之統一發票，應是其等
詐欺取財後之另一犯行，與詐欺取財罪間，難認有方法、結果之
關係，乃原判決竟認上訴人等填製不實統一發票所犯商業會計法
第七十一條第一款之罪與詐欺取財間有方法、結果之牽連關係，
於法自屬可議。（三）卷宗內之筆錄及其他文書可為證據者，審
判長應向當事人、代理人、辯護人或輔佐人宣讀或告以要旨，刑
事訴訟法第一百六十五條第一項定有明文。卷查原審於民國九十
三年八月三十一日審判期日，並未將乙○○簽發面額分別為新台
幣（下同）一百八十萬四千二百元、四百八十一萬六千零五十元
之支票二張之原本或影本，基因公司簽發面額分別為四百五十萬
元、八十六萬元、八十六萬元、八十五萬元之支票共五張之原本
或影本及變造之「邱炎豐」身分證影本，向上訴人及辯護人、檢
察官提示或宣讀或告以要旨，即係應於審判期日調查之證據未予
調查，遽採前述支票、身分證影本作為斷罪資料，其判決當然違
背法令。（四）被告以外之人於審判中有死亡，或身心障礙致記
憶喪失或無法陳述，或滯留國外或所在不明而無法傳喚或傳喚不
到，或到庭後無正當理由拒絕陳述者，其於檢察事務官、司法警
察官或司法警察調查中所為之陳述，須經證明具有可信之特別情
況，且為證明犯罪事實之存否所必要者，始得為證據，此觀刑事
訴訟法第一百五十九條之三之規定自明。卷查乙○○之辯護人一
再抗辯主張：證人歐芸言在法務部調查局台中市調查站（下稱台
中市調查站）之供詞，係屬審判外之陳述，並無證據能力云云，
原判決雖以歐芸言目前滯留泰國，且其於台中市調查站所為之陳
述，具有可信之特別情況且為證明犯罪事實之存否所必要，依刑
事訴訟法第一百五十九條之三之規定，得為證據為由，而採用歐
芸言在台中市調查站所為之陳述作為斷罪資料；然歐芸言在台中
市調查站所為之陳述究竟具有如何可信之特別情況？又如何為證
明犯罪事實之存否所必要？原判決並未於理由內詳予論斷說明，
而僅抽象的記載「具有特別可信之特別情況且為證明犯罪事實之
存否所必要」云云，已嫌理由欠備。又歐芸言是否確實滯留國外
，原審並未向內政部入出國及移民署或其他有關單位查證，遽憑
被害人丙○○之陳述，即認定歐芸言目前滯留泰國，亦嫌速斷，
而有查證未盡之違法。（五）原判決事實欄一之(二)，既認定上訴
人等該次詐欺行為，取得面額共三百四十二萬元之支票四張，由
高標桂、黃裕藝陪同前往銀行兌領現金等情，卻復記載上訴人等
取得前開支票款後，其中八十七萬元用以支付行騙時購藥之成本
，另一百零二萬元用以償還積欠林顯門之債務及支付購買發票以
掩飾購藥來源、成本之稅金，所餘由上訴人等各分得七十六萬元
云云，則上訴人等此次詐欺行為，詐得之支票金額，究竟為三百
四十二萬元，抑或三百四十一萬元，即非無疑，原判決未予究明
，而前後認定不同之金額，同有可議。上訴人等之上訴意旨，指
摘原判決違背法令，非無理由，應認原判決有撤銷發回更審之原
因。原判決認上訴人等牽連犯詐欺、行使變造特種文書罪名部分
，雖在不得上訴於第三審之列，但與其有牽連犯關係之行使偽造
私文書等罪，既可提起第三審上訴，依審判不可分之原則，自亦
可上訴於第三審法院而應併予發回，附予敘明。
據上論結，應依刑事訴訟法第三百九十七條、第四百零一條，判
決如主文。
中　　華　　民　　國　九十六　年　　五　　月　　十　　日
                      最高法院刑事第十庭
                          審判長法官  謝　俊　雄
                                法官  陳　世　雄
                                法官  魏　新　和
                                法官  吳　信　銘
                                法官  徐　文　亮
      本件正本證明與原本無異
                                      書  記  官
中　　華　　民　　國　九十六　年　　五　　月　 十五　 日
                        `                             v
